最高法院民事判決　　　　　　　　　 110年度台上字第2830號
上　訴　人　鄭王月理
　　　　　　莊 英 俊
　　　　　　潘 莉 如（原名潘惠如）

共　　　同
訴訟代理人　黃 介 南律師
　　　　　　鍾 亦 庭律師
被 上訴 人　王 世 宏

上列當事人間請求確認債權不存在事件，上訴人對於中華民國11
0年1月26日臺灣高等法院第二審判決（108年度重上字第705號）
，提起上訴，本院判決如下：
    主  文
原判決關於駁回上訴人之上訴及該訴訟費用部分廢棄，發回臺灣
高等法院。
    理  由
本件被上訴人主張：伊為辦理所有坐落臺北市○○區○○段0 ○
段00地號土地（下稱系爭土地）之所有權狀補發，將身分證、印
章、印鑑證明交付訴外人王崑驊。詎王崑驊竟盜賣系爭土地予訴
外人曾譜峰，並於民國102年7月22日盜蓋伊之印章，於系爭土地
為上訴人設定最高限額新臺幣（下同）5,000 萬元抵押權（下稱
系爭抵押權）。伊自始未與上訴人見面，亦未自其等取得任何款
項，系爭抵押權所擔保之債權並不存在等情。爰求為確認上訴人
以伊為債務人，就系爭土地設定系爭抵押權（債權額比例依序為
2/5、2/5、1/5）所擔保債權（下稱擔保債權）1,500萬元不存在
之判決。〔第一審判決後，上訴人僅就敗訴中之擔保債權 1,500
萬元不存在部分，被上訴人則係就敗訴之擔保債權1,000 萬元存
在部分，各自聲明不服。原審駁回兩造上訴後，僅上訴人再聲明
不服。未繫屬本院部分，不予贅載。至上訴人就第一審其餘敗訴
之擔保債權2,500 萬元不存在部分，並未提起第二審上訴（見上
訴人111年1月2日民事陳報狀及108 年7月29日民事聲明上訴狀）
，原審對此部分所為駁回之理由，要屬贅論。〕
上訴人則以：被上訴人自承授權王崑驊簽發面額2,500 萬元、發
票日102年7月22日之本票（下稱系爭本票）代理借款，王崑驊並
持有被上訴人身分證、印章、印鑑證明及土地所有權狀正本，足
令訴外人孫維康即伊等之代理人信其獲有授權，被上訴人應負表
見代理責任。伊等借款2,500 萬元予被上訴人，孫維康依王崑驊
指示向曾譜峰交付2,500 萬元，兩造已成立消費借貸契約，系爭
抵押權所擔保之2,500萬元（含已確定之債權1,000萬元）確實存
在。又被上訴人前曾訴請伊等塗銷系爭抵押權（臺灣臺北地方法
院105 年度重訴字第1413號，下稱前案），已遭判決敗訴確定，
本件為前案判決爭點效所及，被上訴人不得再為相反之主張等語
，資為抗辯。
原審維持第一審所為確認擔保債權1,500 萬元不存在之判決，駁
回上訴人就該部分之上訴，係以：被上訴人前以王崑驊未經同意
盜蓋其印章，於系爭土地為上訴人設定系爭抵押權為由，訴請上
訴人予以塗銷。前案判決主文中之判斷所生既判力所及客觀範圍
如下：被上訴人本於民法第184 條第1項、第185條、第767條第1
項規定，請求上訴人將系爭抵押權登記塗銷，經法院判決駁回被
上訴人該部分請求確定。前案判決理由中之判斷所生爭點效之範
圍如下：⑴被上訴人授權王崑驊簽發系爭本票以擔保對外借款債
務。⑵被上訴人並無授權王崑驊設定抵押權。⑶借款人為被上訴
人，上訴人已給付1,000 萬元，此部分債權存在。⑷被上訴人應
就系爭抵押權之設定對上訴人負表見代理之授權人責任。上訴人
雖辯稱擔保債權除前案判決理由中判斷1,000 萬元存在外，尚有
1,500 萬元存在云云。惟其所提出證言筆錄，均為其於前案所得
提出之證據，依遮斷效之作用，自不得再於本案提出為攻防方法
，亦不得為與前案確定判決意旨相反之主張。從而，被上訴人請
求確認擔保債權逾本金1,000萬元以外之另1,500萬元部分不存在
，應屬有據等詞，為其判斷之基礎。
按民事訴訟法第400條第1項規定確定判決之既判力，惟於判決主
文所判斷之訴訟標的，始可發生。若訴訟標的以外之事項，縱令
與為訴訟標的之法律關係有影響，因而於判決理由中對之有所判
斷，除同條第2 項所定情形外，尚不能因該判決已經確定而認此
項判斷有既判力，更不能認為具遮斷效。查前案經裁判之訴訟標
的，乃被上訴人依民法第184條第1項、第185條、第767條第1 項
等規定，所生系爭抵押權登記塗銷請求之法律關係，其原因事實
為王崑驊未經其同意，盜蓋其印章而為設定等情，為原審所認定
。則前案確定判決之既判力，自僅限於因無效設定行為所生所有
權排除侵害請求之法律關係，尚不及於該抵押權所擔保之債權是
否存在之法律關係。縱前案判決理由中就擔保債權是否存在一事
有所判斷，至多僅可謂是否發生源自訴訟上誠信原則之爭點效，
當無既判力遮斷效之可言。是上訴人就本件訴訟標的即擔保債權
1,500 萬元是否存在之法律關係，所為之主張及舉證，法院自應
於調查審認後，為實質之判斷。原審未遑細究，遽以上訴人提出
之相關筆錄影本，均為前案言詞辯論終結前得提出之證據，依遮
斷效之作用，已不得再於本件提出作為攻防方法，亦不得為與前
案確定判決意旨相反之主張，所為不利上訴人之認定部分，即有
適用民事訴訟法第400條第1項規定不當之違法。上訴論旨，指摘
原判決關此部分違背法令，求予廢棄，非無理由。
據上論結，本件上訴為有理由。依民事訴訟法第477條第1項、第
478條第2項，判決如主文。
中    華    民    國   111    年    1     月    12    日
                      最高法院民事第三庭
                          審判長法官  沈  方  維  
                                法官  鍾  任  賜  
                                法官  張  競  文  
                                法官  方  彬  彬  
                                法官  陳  麗  芬  
本件正本證明與原本無異
                                      書  記  官
中    華    民    國   111    年    1     月    24    日